【裁判字號】    97,訴,129
【裁判日期】    980204
【裁判案由】    清償借款
【裁判全文】
臺灣臺東地方法院民事判決               97年度訴字第129號
債  權  人  合作金庫商業銀行股份有限公司
法定代理人  戊○○
訴訟代理人  甲○○
被      告  江靜雯即金泰利鋼鋁工程行
            江靜雯
            乙○○
            丙○○
                        號
訴訟代理人  丁○○
上列當事人間請求給付借款事件，本院於民國98年1 月14日言詞
辯論終結，判決如下：
    主  文
被告江靜雯即金泰利鋼鋁工程行、乙○○應連帶給付原告新臺幣
肆拾柒萬肆仟玖佰玖拾元，及自民國九十七年六月二十六日起
至清償日止，按年息百分之四點九一計算之利息，暨自民國九十
七年七月二十七日起至清償日止，逾期在六個月以內者按上開利
率百分之十、超過六個月者，按上開利率百分之二十計算之違約
金。
被告江靜雯應給付原告新臺幣佰捌拾捌萬柒仟肆佰肆拾貳元，
及自民國九十七年六月十三日起至清償日止，按年息百分之三點
二計算之利息，暨自民國九十七年七月十四日起至清償日止，逾
期在六個月以內者按上開利率百分之十、超過六個月者，按上開
利率百分之二十計算之違約金。
訴訟費用由被告江靜雯即金泰利鋼鋁工程行、乙○○連帶負擔新
臺幣肆仟捌佰陸拾玖元，被告江靜雯負擔新臺幣萬玖仟佰玖
拾肆元。
原告其餘之訴駁回。
    事實及理由
壹、程序部分：
    被告江靜雯、丙○○經合法通知，未於言詞辯論期日到場，
    核無民事訴訟法第386 條各款所列情形，爰依原告聲請，由
    其一造辯論而為判決。
貳、實體部分：
一、原告起訴：(一)被告江靜雯即金泰利鋼鋁工程行於民國96 年9
    月26日，邀被告乙○○、丙○○為連帶保證人向原告借貸新
    臺幣（下同）150萬元，約定自96年9月26日起至101年9月26
    日止，依年金法按月攤還本息，並按年息4.91﹪計算之利息
    ，如遲延履行，並加收逾期在6 個月以內者按上開利率10 ﹪
    、超過6 個月者，按上開利率20﹪計算之違約金。詎料被告
    江靜雯即金泰利鋼鋁工程行於97年6 月25日最後一次繳納後
    即未再繳，尚餘本金474,993元。(二)被告江靜雯於96年9月13
    日，向原告借貸400萬元，約定自96年9月13日起至116年9月
    13 日止，依年金法按月攤還本息，並按年息3.2﹪計算之利
    息，如遲延履行，並加收逾期在6 個月以內者按上開利率10
    ﹪、超過6 個月者，按上開利率20﹪計算之違約金。詎料被
    告江靜雯於97年6 月12日最後一次繳納後即未再繳，迭經原
    告催討無效，依契約約定，已喪失期限利益。爰依消費借貸
    契約關係、連帶保證契約關係提起本件訴訟等語，並聲明：
    (一)被告江靜雯即金泰利鋼鋁工程行、乙○○、丙○○應連帶
    給付47 4,993元，及自民國97年6 月26日起至清償日止，按
    年息4.91﹪計算之利息，暨自民國97年7 月27日起至清償日
    止，逾期在6個月以內者按上開利率10﹪、超過6個月者，按
    上開利率20﹪計算之違約金。(二)被告江靜雯應給付3,887,44
    2元，及自民國97年6 月13日起至清償日止，按年息3.2﹪計
    算之利息，暨自民國97年7月14日起至清償日止，逾期在6個
    月以內者按上開利率10﹪、超過6 個月者，按上開利率20 ﹪
    計算之違約金。
二、被告抗辯：
    (一)被告江靜雯即金泰利鋼鋁工程行、被告江靜雯未於言詞辯
      論期日到場，亦未提出任何書面聲明陳述。
    (二)被告乙○○則以其無能力清償等語置辯。並聲明：原告之
      訴駁回。
    (三)被告丙○○之訴訟代理人陳稱，被告江靜雯為被告丙○○
      之老闆，其以領取薪資為由，邀被告丙○○至銀行辦理開
      戶，故被告丙○○始在系爭契約書上簽名。因其智力有障
      礙，係領有殘障手冊之人，從外觀足可判斷其說話能力有
      問題、言語不清楚、表達能力有欠缺，何以原告仍同意由
      其擔任保證人，原告之對保程序顯有疏失等語。並聲明：
      原告之訴駁回。
三、本院之判斷：
    (一)原告主張之前揭事實，業據其提出金泰利鋼鋁工程行借據
      及江靜雯即金泰利鋼鋁工程行授信約定書、乙○○授信約
      定書、江靜雯借據、合作金庫銀行放款相關貸放及保證資
      料查詢單、金泰利鋼鋁工程行之合作金庫銀行借戶全部資
      料查詢單、金泰利鋼鋁工程行之合作金庫銀行放款帳務資
      料查詢單、江靜雯之合作金庫銀行借戶全部資料查詢單、
      江靜雯之合作金庫銀行放款帳務資料查詢單為證（見本院
      卷第8頁至第20頁、第37頁至第41頁第54頁至第56頁），
      堪認原告主張屬實。
    (二)被告乙○○雖以前詞置辯，惟簽約當時，被告乙○○已年
      滿20歲，參以其學歷為高中肄業，固然無法具體說明保證
      人之含意，但其自承知悉保證之意思，應堪採信。此外，
      其亦自承系爭契約上簽名為其所親簽，故系爭保證契約應
      已成立生效。從而被告乙○○即應負連帶保證之責，縱然
      其清償能力有困難，亦屬履行債務之問題，核予原告之系
      爭請求權成立無關。
    (三)按當事人主張有利於己之事實者，就其事實有舉證之責任
      。但法律別有規定，或依其情形顯失公平者，不在此限，
      民事訴訟法第277 條定有明文。本件原告主張被告丙○○
      應負連帶保證人之責，自應由其負舉證責任。經查：被告
      丙○○為輕度智障，有其殘障手冊附卷可稽，觀之該殘障
      手冊鑑定日期為81年5月2日，被告丙○○為68年出生，是
      其於13歲時即已鑑定智力障礙，此為簽訂系爭契約之前已
      存在事實固不待言。復觀之本院訊問被告丙○○年紀時，
      其無法自行回答，尚需由其訴訟代理人代為回答；而訊問
      系爭借據上簽名是否為其所親簽，其回答已忘記。參以其
      學歷為小學肄業等情，堪信被告丙○○表達能力顯有欠缺
      ，所為之意思表示自應得其法定代理人之同意始生效力。
      觀諸原告陳稱實務作保的流程應會提示說明書以說明保證
      人之意思，經擔保人瞭解後，請其簽名，但本件是96 年9
      月之申貸案，未留存擔保人之簽名資料，可能當時尚無該
      程序等語，可知其對保程序是否無瑕疵尚非無疑。此外，
      本院並請原告協同系爭授信約定書之對保協辦人到院，惟
      原告並未協同對保協辦人到院說明，則被告丙○○擔任保
      證人是否已得其法定代理人之同意，或承認乙節，自無從
      得知，足見原告未盡舉證之責，自應由其負擔此不利益，
      故原告主張被告丙○○應負連帶保證人之責部分自屬無據
      。
    (四)綜上，原告依消費借貸契約及連帶保證契約關係，主張如
      主文第1項、第2項所示即除被告丙○○部分外，為有理由
      ，應予准許。
四、本件訴訟費用為44,263元，應由被告依比例分擔如主文第 3
    項所示（計算式：被告江靜雯即金泰利鋼鋁工程行、乙○
    ○部分：44,263×〈474,993÷《474,993＋3,887,442 》×
    100﹪〉＝4,869。被告江靜雯部分：3,887,442×〈
    3,887,442÷《474,993＋3,887,442》×100﹪〉＝39,394
    。小數點以下四捨五入）。
五、據上論結，原告之訴一部有理由、一部無理由，依民事訴訟
    法第385條第1項前段、第85條第2項判決如主文。
中    華    民    國    98    年    2     月    4     日
                  民事庭審判長 法  官  陳銘珠
                               法  官  陳谷鴻
                               法  官  傅曉瑄
以上正本係照原本作成。
如對本判決上訴，須於判決送達後20日內向本院提出上訴狀。
中    華    民    國    98    年    2     月    4     日
                                書記官 陳俊吉


司法院資訊處製作；財團法人民間司法改革基金會備份。
